【裁判字號】    97,訴,503
【裁判日期】    990629
【裁判案由】    分割共有物
【裁判全文】
臺灣屏東地方法院民事判決               97年度訴字第503號
原      告  丙○○
            乙○○
兼  共  同
訴訟代理人  癸○○
被      告  甲○○
            戊○○
            未○○○
            卯○○
            寅○○
上  一  人
訴訟代理人  午○○○
被      告  巳○○
            辰○○
上  一  人
訴訟代理人  丑○○
被      告  丁○○
            壬○○
            辛○○
            己○○
兼  上三人
訴訟代理人  庚○○
被      告  酉○○
            戌○○
            亥○○
兼  上三人
訴訟代理人  申○○
上  一  人
訴訟代理人  天○○
受告知訴訟
人          屏東縣琉球區漁會
法定代理人  子○○
受告知訴訟
人          宇○○  （葉白素卿之繼承人）
            地○○  （葉白素卿之繼承人）
            宙○○  （葉白素卿之繼承人）
            黃○○  （葉白素卿之繼承人）
            玄○○  （葉白素卿之繼承人）
            Ａ○○○（葉白素卿之繼承人）
上列當事人間請求分割共有物事件，本院於中華民國99年6 月22
日言詞辯論終結，判決如下：
    主  文
兩造共有坐落屏東縣琉球鄉○○段二五七地號、地目建、面積四
○六三‧八五平方公尺土地，按附圖所示分割，即：
(一)Ａ部分面積二二二‧六平方公尺，分歸原告共同取得，並按應
  有部分原告丙○○三八二分之一五六、原告乙○○三八二分之
  一七六、原告癸○○三八二分之五○之比例繼續保持共有；
(二)Ｂ部分面積二二二‧六平方公尺，分歸被告甲○○取得；
(三)C1部分面積一○二三‧四七平方公尺，分歸被告戊○○取得；
(四)C2部分面積七二‧九二平方公尺，分歸被告戊○○、辛○○、
  己○○、庚○○共同取得，並按應有部分被告戊○○七二九二
  分之六○三八、被告辛○○七二九二分之七二八、被告己○○
  七二九二分之三二六、被告庚○○七二九二分之二○○之比例
  繼續保持共有；
(五)Ｄ部分面積四八‧八五平方公尺，分歸被告未○○○、卯○○
  、寅○○、巳○○、辰○○共同取得，並按應有部分各五分之
  一之比例繼續保持共有；
(六)D1部分面積九六‧八七平方公尺，分歸被告未○○○取得；
(七)D2部分面積九六‧八七平方公尺，分歸被告卯○○取得；
(八)D3部分面積九六‧八七平方公尺，分歸被告寅○○取得；
(九)D4部分面積九六‧八七平方公尺，分歸被告巳○○取得；
(十)D5部分面積九六‧八七平方公尺，分歸被告辰○○取得；
(十一)Ｅ部分面積四六七‧九二平方公尺，分歸被告丁○○取得；
(十二)Ｆ部分面積五一六‧二九平方公尺，分歸被告壬○○取得；
(十三)G1部分面積一六四‧八一平方公尺，分歸被告辛○○取得；
(十四)G2部分面積一六八‧八三平方公尺，分歸被告己○○取得；
(十五)G3部分面積一七○‧○九平方公尺，分歸被告庚○○取得；
(十六)H1部分面積一二五‧二八平方公尺，分歸被告酉○○取得；
(十七)H2部分面積一二五‧二八平方公尺，分歸被告戌○○取得；
(十八)H3部分面積一二五‧二八平方公尺，分歸被告亥○○取得；
(十九)H4部分面積一二五‧二八平方公尺，分歸被告申○○取得；
訴訟費用由原告負擔。
    事  實  及  理  由
甲、程序方面
    被告甲○○、戊○○、未○○○、卯○○、寅○○、巳○○
    、辰○○、丁○○、壬○○、辛○○、己○○、庚○○、酉
    ○○、戌○○、亥○○、申○○經合法通知，未於最後言詞
    辯論期日到場，核無民事訴訟法第386 條各款所列情形，爰
    依原告之聲請，由其一造辯論而為判決。
乙、實體方面
一、原告主張：兩造共有坐落屏東縣琉球鄉○○段257 地號、地
    目建、面積4063.85 平方公尺土地（下稱系爭土地），系爭
    土地依其使用目的並無不能分割之情事，且未訂有不分割之
    契約，核與民法第823 條第1 項規定相符，又不能協議分割
    ，爰依民法第824 條第2 項規定，訴請裁判分割；如附圖及
    主文第一項所示之分割方案，主要根據分管現況、舊有界址
    及當庭抽籤結果等語。並聲明：請准分割系爭土地。
二、被告則以：
    (一)被告未○○○、寅○○、巳○○、辰○○、丁○○、壬○○、辛○○、己○○、庚○○、酉○○、戌○○、亥○○
      、申○○，均委由訴訟代理人或親自於99年4 月29日言詞
      辯論期日到庭聲明：請准分割系爭土地，並同意如附圖及
      主文第一項所示之分割方案。
    (二)被告卯○○未曾到庭或具狀陳述意見，但於99年4 月29日
      言詞辯論期日，當庭由原告兼訴訟代理人癸○○撥打電話
      聯絡，被告卯○○於電話中表示同意其高氏家族分管部分
      之內部分配由到庭之其他家族成員以抽籤決定，抽籤結果
      已如附圖及主文第一項所示。
    (三)被告戊○○僅於本院99年3 月15日履勘現場時到場陳述：
      系爭土地現在並非伊所分管使用，所以不要求特定位置，
      且伊取得部分願意分為二、三塊以上等語。
    (四)被告甲○○對於原告主張之事實，非經公示送達已於相當
      時期受合法之通知，而於言詞辯論期日不到場，亦未提出
      準備書狀爭執，視同自認。
三、兩造不爭執之事實：
    (一)系爭土地為兩造所共有，按其土地登記謄本所載，各應有
      部分如附表所示，依其使用目的並無不能分割之情事，且
      未訂有不分割之契約。
    (二)系爭土地之分管現況及舊有界址，大致上與如附圖及主文
      第一項所示之分割方案相符；而被告未○○○、卯○○、
      寅○○、巳○○、辰○○家族共同分管部分，經當庭協議
      ，除預留道路部分外，內部分配之位置以抽籤決定，抽籤
      結果已如附圖及主文第一項所示。
    (三)系爭土地有被告亥○○設定其應有部分予訴外人葉白素卿
      之抵押權；另有被告壬○○設定其應有部分予訴外人屏東
      縣琉球區漁會之抵押權，以致不能協議分割。
四、得心證之理由：
    (一)本件原告主張系爭土地依其使用目的並無不能分割之情事
      ，且未訂有不分割之契約，又不能協議分割，爰訴請裁判
      分割系爭土地，核無不合，應予准許，合先敘明。
    (二)按分割之方法不能協議決定者，法院得因任何共有人之請
      求，命以原物分配於各共有人，但各共有人均受原物之分
      配顯有困難者，得將原物分配於部分共有人；原物分配顯
      有困難時，得變賣共有物，以價金分配於各共有人，或以
      原物之一部分分配於各共有人，他部分變賣，以價金分配
      於各共有人，民法第824 條第2 項第1 款、第2 款定有明
      文。裁判上定共有物分割之方法時，法院本有自由裁量之
      權，不受任何共有人主張之拘束，最高法院著有29年上字
      第1792號判例可稽。請求分割共有物之訴，應由法院依民
      法第824 條命為適當之分配，不受任何共有人主張之拘束
      ；審判上共有物分割方法，應由法院斟酌當事人之聲明、
      共有物之性質、經濟效用及全體共有人之利益等公平決定
      之（最高法院74年度第1 次民事庭會議決議(二)參照）。
    (三)查分割共有物固不受分管契約之拘束，惟儘量依各共有人
      使用現狀定分割方法，以維持現狀，減少共有人所受損害
      ，當不失為裁判分割斟酌之一種原則（最高法院82年度台
      上字第1990號）。系爭土地之分管現況及舊有界址，大致
      上與如附圖及主文第一項所示之分割方案相符；而被告未
      ○○○、卯○○、寅○○、巳○○、辰○○家族共同分管
      部分，經當庭協議，除預留道路部分外，內部分配位置以
      抽籤決定，抽籤結果已如附圖及主文第一項所示，為兩造
      所不爭執，且大多數被告均已明示同意如附圖所示之分割
      方案，另無表示反對者。基於尊重兩造維持現狀之意願，
      堪認如附圖及主文第一項所示之分割方案，應屬公平適當
      。
    (四)綜上所述，原告訴請裁判分割系爭土地，為有理由，本院
      斟酌其分割方法，爰判決如主文第一項所示。
五、又系爭土地有被告亥○○設定其應有部分予訴外人葉白素卿
    之抵押權；另有被告壬○○設定其應有部分予訴外人屏東縣
    琉球區漁會之抵押權。查葉白素卿業於96年2 月14日死亡，
    其繼承人為宇○○、地○○、宙○○、黃○○、玄○○、Ａ
    ○○○，均未拋棄或限定繼承，有葉白素卿全戶戶籍資料及
    各繼承人之戶籍謄本、臺灣臺中地方法院家事法庭函各1 份
    附卷可稽。經本院依職權對上開抵押權人屏東縣琉球區漁會
    、葉白素卿之繼承人告知訴訟，分別合法送達，有本院函稿
    及送達證書各1 件在卷可憑，而未參加訴訟，依民事訴訟法
    第67條之1 準用第67條、民法第824 條之1 第2 項但書第3
    款規定，則受告知訴訟人屏東縣琉球區漁會之抵押權移存於
    被告壬○○所分得之部分，受告知訴訟人葉白素卿之繼承人
    之抵押權移存於被告亥○○所分得之部分，附予說明。
六、至兩造其餘之攻擊或防禦方法及未經援用之證據，經本院斟
    酌後，認為均對本判決結果不生影響，自無逐一詳予論駁之
    必要，併此敘明。
七、訴訟費用負擔之依據：民事訴訟法第80條之1 及原告承諾願
    負擔全部、第85條第1 項前段。
中    華    民    國    99    年    6     月    29    日
                  民事第二庭    法  官  蔡嘉裕
正本係照原本作成。
如不服本判決，應於收受送達後20日內，向本院提出上訴狀（須
按他造當事人之人數附繕本）。
中    華    民    國    99    年    6     月    29    日
                                書記官  蘇小雅
附表：
┌────┬───────┐
│共有人  │應有部分      │
├────┼───────┤
│丙○○  │6974分之156   │
├────┼───────┤
│乙○○  │6974分之176   │
├────┼───────┤
│癸○○  │6974分之50    │
├────┼───────┤
│甲○○  │6974分之382   │
├────┼───────┤
│戊○○  │6974分之1860  │
├────┼───────┤
│未○○○│34870分之915  │
├────┼───────┤
│卯○○  │34870分之915  │
├────┼───────┤
│寅○○  │34870分之915  │
├────┼───────┤
│巳○○  │34870分之915  │
├────┼───────┤
│辰○○  │34870分之915  │
├────┼───────┤
│丁○○  │27896分之3212 │
├────┼───────┤
│壬○○  │6974分之886   │
├────┼───────┤
│辛○○  │20922分之886  │
├────┼───────┤
│己○○  │20922分之886  │
├────┼───────┤
│庚○○  │20922分之886  │
├────┼───────┤
│酉○○  │6974分之215   │
├────┼───────┤
│戌○○  │6974分之215   │
├────┼───────┤
│亥○○  │6974分之215   │
├────┼───────┤
│申○○  │6974分之215   │
├────┼───────┤
│合計    │1             │
└────┴───────┘

司法院資訊處製作；財團法人民間司法改革基金會備份。
